【裁判字號】    89,台上,4431
【裁判日期】    890727
【裁判案由】    違反毒品危害防制條例
【裁判全文】
最高法院刑事判決                              八十九年度台上字第四四三一號
    上  訴  人  甲○○
    選任辯護人  陳煥生律師
右上訴人因違反毒品危害防制條例案件，不服台灣高等法院中華民國八十九年三月七
日第二審更審判決（八十八年度上更(一)字第七二二號，起訴案號：台灣台北地方法院
檢察署八十七年度偵字第一四二五六、一四二五七號），提起上訴，本院判決如左：
    主  文
原判決關於違反毒品危害防制條例部分撤銷，發回台灣高等法院。
    理  由
本件原判決認定上訴人甲○○於民國八十七年三、四月間，在其所經營位於台北市○
○路五十二號祥麟珠寶行內，向某林姓之人（名字不詳）購入多量第一級毒品海洛因
及第二級毒品安非他命，備供自己施用（施用毒品部分業經檢察官處分不起訴確定）
。嗣因本身用量微小，竟萌販賣營利之意圖，以其店內分裝珠寶、金飾使用之電子秤
、分裝棒及塑膠分裝袋，將所購入之海洛因分裝成九包，安非他命分裝為十六包，而
分別藏置於上開珠寶行辦公室之專用保險箱內、儲藏室櫃子抽屜內、辦公室鐵櫃後及
居住之房間內而持有之，擬俟機販賣。嗣警方於八十七年七月八日晚上九時五十分許
，前往上址搜索而當場查獲，並扣得毒品海洛英九包、安非他命十六包、分裝袋二十
五個、分裝棒一支、錫箔紙一張等情。因而撤銷第一審判決，改判仍依想像競合犯關
係從一重論處上訴人意圖販賣而持有第一級毒品，累犯罪刑，固非無見。
惟查，(一)、按審判筆錄應由審判長簽名，審判長有事故時，由資深陪席推事（現已改
稱為法官，下同）簽名；獨任推事有事故時，僅由書記官簽名；書記官有事故時，僅
由審判長或推事簽名，並分別附記其事由。又審判期日之訴訟程序，專以審判筆錄為
證，刑事訴訟法第四十六條、第四十七條分別定有明文。本件上訴人違反毒品危害防
制條例案件，原審八十七年二月二十二日之審判筆錄上載明由審判長王炳梁及法官吳
燦、宋祺出庭審理，惟該筆錄並未經審判長王炳梁或其他資深陪席之法官簽名，僅由
書記官郭淑卿簽名，且亦未附記審判長或資深陪席法官不能簽名之事由，依上說明，
其踐行之訴訟程序顯有瑕疵，難謂適法。(二)、按有罪之判決書應記載事實，所謂事實
不僅指犯罪之行為而言，即犯罪之時間、處所、動機、目的、手段、結果等與論罪科
刑有關之事項，亦應依法明確認定，詳細記載，始足為適用法律之依據。原判決認定
上訴人於八十七年三、四月間向林姓不詳名字之人購入海洛因及安非他命後，嗣因本
身用量微小，竟萌販賣營利之意圖將上開毒品分裝藏置於上開珠寶店內而持有之；其
後於同年七月八日晚上九時五十分許為警查獲等情。惟其事實欄內對於上訴人究竟自
何時開始萌生販賣營利之意圖而持有上開毒品，並未依法明確認定，詳細記載。而此
項犯罪時間之認定與新舊法律之比較適用攸關（新法毒品危害防制條例於八十七年五
月二十日修正公布），原判決對此項事實記載之疏漏，足以影響法律適用之基礎，自
有可議。(三)、按事實之認定，應憑證據，如未能發現相當之證據，或證據不足以證明
，自不得以推測或擬制之方法，以為裁判基礎。原判決認定上訴人原係意圖供自己施
用而一次購入上述大量之毒品，嗣後因本身施用量微小，乃萌生販賣營利之意圖而分
裝持有該等毒品，擬俟機販賣等情。然查原判決理由並未說明其憑何積極證據以證明
上訴人嗣後主觀上已有此項販賣毒品營利意圖之萌生，僅以上訴人本身施用量微小，
又將上開大量毒品予以精心分裝，分開藏置，遽予推測上訴人嗣後已變更其原先單純
持有毒品之意圖，而為販賣營利之意圖，已嫌速斷。且原判決理由既謂上訴人雖經久
斷續施用毒品，然其用量不大，自用有餘，故而於持有中起意販賣而分裝云云（見原
判決第六頁第三、四行）。則上訴人長期施用毒品數量均甚微少，並非於販入毒品後
始有增減施用量情事，何以其當初係以供自己施用之意圖而販入上述大量毒品，嗣後
又因施用量微小而萌生販賣營利之意圖？原判決理由對於上訴人主觀上何以萌生販賣
意圖動機之論斷，前後不無矛盾，難謂與論理法則無違。究竟上訴人當初一次購入顯
逾其施用所需之鉅量毒品動機何在？係僅供自己少量吸食所用？抑或自始即兼有供自
己施用及轉行販賣營利之意圖？其販入上述毒品之代價若干？購買毒品資金之來源為
何？依上訴人當時之經濟能力能否負擔上開毒品之花費？以上疑點與判斷上訴人主觀
上有無販賣毒品營利之意圖，以及其究竟於販入毒品之初即有藉以轉賣牟利之意圖，
或販入以後始萌生販賣之意圖攸關，自有深入調查勾稽，以查明事實真相之必要，原
審對此未深入詳查，徒以前揭推測之詞，遽行判決，其調查之能事猶嫌未盡，自難昭
折服。上訴意旨指摘原判決不當，尚非全無理由，應認原判決關於違反毒品危害防制
條例部分仍有發回更審之原因。
據上論結，應依刑事訴訟法第三百九十七條、第四百零一條，判決如主文。
中      華      民      國    八十九    年      七      月    二十七    日
                              最高法院刑事第八庭
                                  審判長法官  吳  雄  銘
                                        法官  池  啟  明
                                        法官  石  木  欽
                                        法官  郭  毓  洲
                                        法官  吳  三  龍
      右正本證明與原本無異
                                              書  記  官
中      華      民      國    八十九    年      八      月     一       日


司法院資訊處製作；財團法人民間司法改革基金會備份。
